---
title: "Actividad práctica 3: Pruebas de hipótesis y comparación de grupos"
subtitle: "Facultad de Economía, Universidad de los Andes"
author: "Camila Caraballo, Laura Rivera y Javier Amaya Nieto"
date: "2025-10-15"
output: html_document
---

# Setup del ambiente

```{r, include=FALSE}
if (!require("pacman")) install.packages("pacman")

# Cargando los paquetes usando pacman
pacman::p_load(
  
  # A) Manipulación, limpieza y visualización de datos
  tidyverse,    # Colección de paquetes esenciales (incluye dplyr, ggplot2, etc.)
  forcats,      # Herramientas para trabajar con variables categóricas (factores).
  tibble,       # Implementación moderna de data.frames.
  janitor,      # Limpieza de nombres de variables y tablas de frecuencia.
  lubridate,    # Manejo avanzado de fechas y horas.
  skimr,        # Resúmenes estadísticos completos y rápidos de data.frames.
  stringi,      # Manipulación robusta de texto (strings).
  scales,       # Formato de escalas en ggplot2 (ej. porcentajes, comas).
  openxlsx,     # Guardar excel
  writexl,      # Guardar excel

  # B) Modelado y análisis estadístico/econométrico
  fixest,       # Estimación de modelos de efectos fijos de alto rendimiento.
  plm,          # Modelos econométricos para datos de panel.
  AER,          # Herramientas para econometría aplicada (ej. variables instrumentales).
  lmtest,       # Pruebas de hipótesis para modelos de regresión (ej. coeftest).
  sandwich,     # Cálculo de errores estándar robustos a heterocedasticidad.
  survey,       # Análisis de datos de encuestas complejas (ponderación, estratificación)
  boot,

  # C) Importación, exportación y generación de reportes
  haven,        # Lectura y escritura de formatos de Stata, SAS y SPSS.
  readxl,       # Lectura de archivos de Excel (.xls y .xlsx).
  stargazer,    # Creación de tablas de regresión con formato de publicación.
  knitr,        # Generación de reportes dinámicos.
  kableExtra,
  webshot,
)
```

# Objetivo

Usando datos del Banco Mundial (World Development Indicators) se deben comparar las emisiones de CO₂ per cápita entre países con PIB per cápita alto y bajo, estimar la diferencia promedio, su error estándar y un intervalo de confianza del 95 %, para posteriormente evaluar si la diferencia observada es estadísticamente significativa mediante una prueba de hipótesis bilateral o unilateral, según la justificación teórica.

# Parte 1: Planteamiento conceptual y formulación de hipótesis

#### Definición de indicadores

```{r}
### 1. LIMPIEZA DE DATOS

# Definir carpeta de datos (ruta relativa) 
path <- file.path(getwd(), "datos")

# Importar datos de PIB y CO2 
pib_file <- file.path(path, "PIB.xls")
co2_file <- file.path(path, "CO2.xls")

data_pib <- read_excel(pib_file, sheet = "Data", skip = 3) %>% clean_names()
data_co2 <- read_excel(co2_file, sheet = "Data", skip = 3) %>% clean_names()

# Seleccionar columnas de interés para 2023 
pib_2023 <- data_pib %>%
  select(country_code, pib_2023 = x2023)

co2_2023 <- data_co2 %>%
  select(country_code, co2_2023 = x2023)

# Integrar datasets por código de país 
data_join <- left_join(pib_2023, co2_2023, by = "country_code") %>%
  drop_na()

# Clasificación de los grupos
data_join <- data_join %>%
  mutate(grupo_pib = if_else(
    pib_2023 >= median(pib_2023, na.rm = TRUE),
    "Alto PIB per cápita",
    "Bajo PIB per cápita"
  ))

# Separando los DF
d1 <- data_join %>% filter(grupo_pib=="Alto PIB per cápita")
d2 <- data_join %>% filter(grupo_pib=="Bajo PIB per cápita")
```

# Parte 2: Evidencia empírica y estimación

#### 2.1 Descripción de los datos

Número de países, año de referencia, valores mínimos y máximos de PIB y CO₂ per cápita. Esto es el análisis univariado que permite conocer las particularidades de los datos con los que va a trabajar. 2. Estadísticas descriptivas de cada grupo.

```{r}
# Resumen descriptivo- Tabla     ----------------------------------
analisis_univariado <- data_join %>%
  summarise(
    `Número de países` = n_distinct(country_code),
    `Año de referencia` = 2023,
    `PIB mínimo` = min(pib_2023, na.rm = TRUE),
    `PIB máximo` = max(pib_2023, na.rm = TRUE),
    `CO₂ mínimo` = min(co2_2023, na.rm = TRUE),
    `CO₂ máximo` = max(co2_2023, na.rm = TRUE)
  ) %>%
  pivot_longer(everything(),
               names_to = "Indicador",
               values_to = "Valor")

# Ver tabla
analisis_univariado %>%
  kbl(caption = "Tabla 1. Resumen descriptivo de PIB y CO₂ per cápita (2023)",
      align = "lc",
      booktabs = TRUE,
      digits = 2) %>%
  kable_classic(full_width = FALSE, html_font = "Times New Roman") %>%
  save_kable("Graficos/tabla1_analisis_univariado.html")

analisis_univariado


# Estadísticas descriptivas por grupo de PIB- Tabla  
resumen <- data_join %>%
  group_by(grupo_pib) %>%
  summarise(
    n_paises = n_distinct(country_code),
    promedio_pib = mean(pib_2023, na.rm = TRUE),
    sd_pib = sd(pib_2023, na.rm = TRUE),
    min_pib = min(pib_2023, na.rm = TRUE),
    max_pib = max(pib_2023, na.rm = TRUE),
    promedio_co2 = mean(co2_2023, na.rm = TRUE),
    sd_co2 = sd(co2_2023, na.rm = TRUE),
    min_co2 = min(co2_2023, na.rm = TRUE),
    max_co2 = max(co2_2023, na.rm = TRUE)
  )

print(resumen)

# Ver tabla
resumen %>%
  kbl(
    caption = "Tabla 2. Estadísticas descriptivas por grupo de PIB (2023)",
    align = "lc",
    booktabs = TRUE,
    digits = 2
  ) %>%
  kable_classic(full_width = FALSE, html_font = "Times New Roman") %>%
  save_kable("Graficos/tabla2_resumen_por_grupo.html")

# Gráficos 

# Gráfico 1: Correlación PIB y CO2
g1 <- ggplot(data_join, aes(x = pib_2023, y = co2_2023, color = grupo_pib)) +
  geom_point(alpha = 0.8, size = 3) +
  geom_smooth(method = "lm", se = FALSE, color = "#003366", linetype = "dashed") +
  scale_x_log10(labels = scales::comma) +
  scale_y_log10(labels = scales::comma) +
  scale_color_manual(values = c("#003366", "#336699", "#6699CC", "#99CCFF")) +
  labs(
    title = "Relación entre PIB per cápita y emisiones de CO2 per cápita",
    subtitle = "Correlación",
    x = "PIB per cápita (USD, log)",
    y = "CO2 per cápita (toneladas, log)",
    color = "Grupo de PIB"
  ) +
  theme_minimal(base_size = 13, base_family = "Helvetica") +
  theme(panel.grid = element_blank(),
        plot.title = element_text(face = "bold", color = "#003366"),
        axis.title = element_text(face = "bold", color = "#003366"),
        legend.position = "bottom")

ggsave("Graficos/g1.png", g1, width = 8, height = 6, dpi = 300)

# Gráfico 2: Top 10 países con mayor CO2 per cápita
top_co2 <- data_join %>%
  arrange(desc(co2_2023)) %>%
  slice_head(n = 10)

g2 <- ggplot(top_co2, aes(x = reorder(country_code, co2_2023), y = co2_2023)) +
  geom_col(fill = "#003366") +
  coord_flip() +
  labs(
    title = "Top 10 países con mayores emisiones de CO2 per cápita",
    x = "País",
    y = "CO2 per cápita (toneladas)"
  ) +
  theme_minimal(base_size = 13, base_family = "Helvetica") +
  theme(panel.grid = element_blank(),
        plot.title = element_text(face = "bold", color = "#003366"),
        axis.title = element_text(face = "bold", color = "#003366"))

ggsave("Graficos/g2.png", g2, width = 8, height = 6, dpi = 300)

# Gráfico 3: Correlación en los países con mayor PIB o CO2
top_paises <- data_join %>%
  arrange(desc(pib_2023)) %>% slice_head(n = 10) %>%
  bind_rows(data_join %>% arrange(desc(co2_2023)) %>% slice_head(n = 10)) %>%
  distinct(country_code, .keep_all = TRUE)

g3 <- ggplot(top_paises, aes(x = pib_2023, y = co2_2023, label = country_code)) +
  geom_point(size = 3, alpha = 0.8, color = "#003366") +
  geom_smooth(method = "lm", se = FALSE, color = "gray40", linetype = "dashed") +
  ggrepel::geom_text_repel(size = 3, color = "black") +
  labs(
    title = "Relación entre PIB per cápita y CO2 per cápita",
    subtitle = "Países con mayores valores de PIB y emisiones de CO2 per cápita",
    x = "PIB per cápita (2023)",
    y = "CO2 per cápita (2023)"
  ) +
  theme_minimal(base_size = 13, base_family = "Helvetica") +
  theme(panel.grid = element_blank(),
        plot.title = element_text(face = "bold", color = "#003366"),
        axis.title = element_text(face = "bold", color = "#003366"))

ggsave("Graficos/g3.png", g3, width = 8, height = 6, dpi = 300)

```

#### 2.2 Diferencia promedio de emisiones entre países de ingresos altos y bajos 

Primero sacamos las medias de CO2 por grupo sin los IC

```{r}
# Diferencia promedio 
dif_media <- mean(d1$co2_2023, na.rm = TRUE) - mean(d2$co2_2023, na.rm = TRUE)

#Estadísticas de cada grupo 
resultados_pib <- bind_rows(
  d1 %>% summarise(
    Grupo = "Alto PIB per cápita",
    Media_Emisiones = mean(co2_2023, na.rm = TRUE),
    N = n()
  ),
  d2 %>% summarise(
    Grupo = "Bajo PIB per cápita",
    Media_Emisiones = mean(co2_2023, na.rm = TRUE),
    N = n()
  )
)

#Calculamos las medias de cada grupo y su diferencia 
media_alto <- resultados_pib %>% filter(Grupo == "Alto PIB per cápita") %>% pull(Media_Emisiones)
media_bajo <- resultados_pib %>% filter(Grupo == "Bajo PIB per cápita") %>% pull(Media_Emisiones)
diferencia_observada <- media_alto - media_bajo

#Tabulamos 
diferencia_fila <- data.frame(
  Grupo = "Diferencia (Alto - Bajo)",
  Media_Emisiones = diferencia_observada,
  N = NA # N/A para la diferencia de medias
)

tabla_resultados <- bind_rows(resultados_pib, diferencia_fila) %>%
  mutate(
    Media_Emisiones = round(Media_Emisiones, 2)
  )

tabla_diferencia <- tabla_resultados %>%
  kbl(
    caption = "Tabla 3. Diferencia Promedio de Emisiones de CO₂ per Cápita (t CO₂/persona)",
    align = "lcc",
    booktabs = TRUE,
    digits = 2,
    col.names = c("Grupo de PIB", "Media de Emisiones", "N (Observaciones)"),
    row.names = FALSE 
  ) %>%
  kable_classic(
    full_width = FALSE,
    html_font = "Times New Roman"
  ) %>%
  save_kable("Graficos/tabla3_media_CO2_altos_y_bajos.html")

```

Ahora vamos a sacar los IC de la diferencia usando una prueba t y bootstrap: 

```{r}
#Procedimiento Bootstrap 
datos_combinados <- bind_rows(
  d1 %>% mutate(grupo = 1),  # 1 = Alto PIB
  d2 %>% mutate(grupo = 0)   # 0 = Bajo PIB
) %>%
  filter(!is.na(co2_2023)) 

#Creación de la función
diferencia_boot <- function(data, indices) {
  datos_b <- data[indices, ]
  
  media_alto <- datos_b %>% 
    filter(grupo == 1) %>% 
    summarise(mean(co2_2023)) %>% 
    pull()
    
  media_bajo <- datos_b %>% 
    filter(grupo == 0) %>% 
    summarise(mean(co2_2023)) %>% 
    pull()
    
  return(media_alto - media_bajo)
}

#Ejecución del remuestreo 
set.seed(12345)
B <- 2000
boot_resultados <- boot(
  data = datos_combinados, 
  statistic = diferencia_boot, 
  R = B 
)

#Calculamos el IC 
ic_bootstrap_bca <- boot.ci(boot_resultados, type = "bca", conf = 0.95)
ic_bootstrap_percentil <- boot.ci(boot_resultados, type = "perc", conf = 0.95)

#Tabulamos 
limite_inferior_boot <- ic_bootstrap_bca$bca[4]
limite_superior_boot <- ic_bootstrap_bca$bca[5]

ic_formato_boot <- sprintf(
  "[%.3f ; %.3f]", 
  limite_inferior_boot, 
  limite_superior_boot
)


#Prueba t (Welch)
prueba_t <- t.test(
  co2_2023 ~ grupo, 
  data = datos_combinados, 
  conf.level = 0.95,
  var.equal = FALSE
)

#Selección de valores
ic_t_welch <- -prueba_t$conf.int[2:1]
ic_bca <- ic_bootstrap_bca$bca

ic_t_formato <- paste0("[", round(ic_t_welch[1], 3), " ; ", round(ic_t_welch[2], 3), "]")
ic_bca_formato <- paste0("[", round(ic_bca[4], 3), " ; ", round(ic_bca[5], 3), "]")

#Tabla final
tabla_final_tibble <- tibble::tibble(
  Método = c("Prueba t de Welch (95%)", "Bootstrap BCa (95%)"),
  Estimación = round(diferencia_observada, 3), 
  IC_95 = c(ic_t_formato, ic_bca_formato),
  P_Valor = c(round(prueba_t$p.value, 4), "N/A") 
)

#Guardamos la tabla para exportar 
tabla_final_tibble %>%
  kbl(
    caption = "Comparación entre Bootstrap y Prueba T para la diferencia de emisiones (t CO₂/persona)",
    align = "lccc",
    booktabs = TRUE
  ) %>%
  kable_classic(full_width = FALSE, html_font = "Times New Roman") %>%
  save_kable("Graficos/tabla4_ic_comparativa.html")
```

Ahora vamos a hacer un gráfico de distribución y un forest plot de los estimadores y sus IC


```{r}
### 3. Gráfico distribución

# Extracción de la distribución
distribucion_bootstrap <- boot_resultados$t

# Media Bootstrap (para la línea central)
media_bootstrap <- mean(distribucion_bootstrap)

# IC Percentil (líneas discontinuas, usado en su gráfico)
limite_inferior_percentil <- ic_bootstrap_percentil$percent[4]
limite_superior_percentil <- ic_bootstrap_percentil$percent[5]

#Gráfico de distribución
g4 <- ggplot(data = tibble(diff = distribucion_bootstrap), aes(x = diff)) +
  geom_histogram(aes(y = after_stat(density)), bins = 50, fill = "#5B8FA8", alpha = 0.6, color = "white") +
  geom_density(color = "#003366", linewidth = 1) +
  # Media Bootstrap
  geom_vline(xintercept = media_bootstrap, color = "#003366", linewidth = 1) +
  # IC Percentil (Líneas discontinuas)
  geom_vline(xintercept = c(limite_inferior_percentil, limite_superior_percentil), 
             color = "#1B4F72", linetype = "dashed", linewidth = 1) +
  # IC BCa (Líneas punteadas)
  geom_vline(xintercept = c(limite_inferior_boot, limite_superior_boot), 
             color = "#2874A6", linetype = "dotted", linewidth = 1) +
  labs(
    title = "Distribución Bootstrap de la Diferencia de Emisiones (PIB alto - PIB bajo)",
    subtitle = paste0("IC 95% BCa: [", round(limite_inferior_boot, 3), " ; ", round(limite_superior_boot, 3), "]"),
    x = "Diferencia de medias de CO₂ per cápita (t CO₂/persona)",
    y = "Densidad"
  ) +
  theme_minimal(base_size = 13, base_family = "Helvetica") +
  theme(
    panel.grid = element_blank(),
    plot.title = element_text(face = "bold", color = "#003366", size = 14),
    plot.subtitle = element_text(color = "#1B4F72", size = 11),
    axis.title = element_text(face = "bold", color = "#003366"),
    axis.text = element_text(color = "gray20")
  )

ggsave("Graficos/g4.png", g4, width = 8, height = 6, dpi = 300)

# Gráfico tipo forest plot
estimacion_boot <- mean(distribucion_bootstrap)
estimacion_t <- -(prueba_t$estimate[1] - prueba_t$estimate[2])

resultados_plot <- tibble::tibble(
  Metodo = c("Bootstrap BCa (95%)", "Prueba t (95%)"),
  Estimacion = c(estimacion_boot, estimacion_t),
  IC_inf = c(ic_bca[4], ic_t_welch[1]), 
  IC_sup = c(ic_bca[5], ic_t_welch[2])
)

g5 <- ggplot(resultados_plot, aes(x = Metodo, y = Estimacion)) +
  geom_point(size = 3, color = "#003366") +
  geom_errorbar(aes(ymin = IC_inf, ymax = IC_sup),
                width = 0.2, color = "#003366", size = 1) +
  coord_flip() +
  geom_hline(yintercept = 0, linetype = "dashed", color = "gray40") +
  theme_minimal(base_size = 13, base_family = "Helvetica") +
  theme(
    panel.grid = element_blank(),
    plot.title = element_text(face = "bold", color = "#003366", size = 14),
    axis.title = element_text(face = "bold", color = "#003366"),
    axis.text = element_text(color = "gray20")
  ) +
  labs(
    title = "Comparación de estimaciones e intervalos de confianza (2023)",
    subtitle = "Diferencia de medias de CO₂ per cápita: PIB alto - PIB bajo",
    y = "Diferencia estimada (toneladas por persona)",
    x = NULL
  )

# Guardar gráfico
ggsave("Graficos/g5.png", g_forest, width = 8, height = 6, dpi = 300)

```


#### Evaluación de la evidencia

-   Determine si el intervalo de confianza incluye o no el valor 0.

```{r}
# Verificar si el intervalo bootstrap incluye el 0
ic_bajo <- ci_diff$bca[4]
ic_alto <- ci_diff$bca[5]

incluye_cero <- (ic_bajo <= 0 & ic_alto >= 0)

cat("IC95% BCa =", round(ic_bajo, 3), "a", round(ic_alto, 3), "\n\n")
```

-   Reporte el p-valor de la prueba de hipótesis y explique qué significa en términos del riesgo de error tipo I.

```{r}
#  Obtener p-valor de la prueba t
p_valor <- t_test_res$p.value

cat("p-valor de la prueba t:", format(p_valor, scientific = TRUE, digits = 5), "\n")

if (p_valor < 0.05) {
  cat("→ Se rechaza H0 al 5% de significancia. Evidencia de diferencia significativa.\n")
} else {
  cat("→ No se rechaza H0 al 5%. No hay evidencia de diferencia significativa.\n")
}

```

-   Verifique si el resultado de la prueba y el intervalo conducen a la misma conclusión.

```{r}
if (!incluye_cero & p_valor < 0.05) {
  cat("\n✅ Ambos métodos (Bootstrap y prueba t) llevan a la misma conclusión: \n")
  cat("   los países de PIB alto emiten significativamente más CO₂ per cápita.\n")
} else {
  cat("\n⚠️ Los resultados no son completamente consistentes entre métodos.\n")
}
```


